【裁判字號】    97,上訴,1672
【裁判日期】    970729
【裁判案由】    殺人未遂等
【裁判全文】
臺灣高等法院刑事判決                97年度上訴字第1672號
上  訴  人  臺灣板橋地方法院檢察署檢察官
被      告  丙○○
公設辯護人  本院公設辯護人周君穎
上列上訴人因被告殺人未遂等案件，不服臺灣板橋地方法院96年
度訴字第2923號，中華民國97年2月1日第一審判決（起訴案號：
臺灣板橋地方法院檢察署96年度偵字第15014 號），提起上訴，
本院判決如下：
    主  文
上訴駁回。
    事  實
一、同案丁○○業於民國（下同）97年4 月19日死亡，經原審於
    97年5 月30日以97年度上訴字第1672號判決公訴不受理在案
    ）明知可發射子彈具有殺傷力之槍枝及子彈為管制物品，未
    經許可不得持有，竟仍於不詳時間、地點，自姓名年籍均不
    詳之成年人處收受具殺傷力之槍枝1支及子彈3顆後，即未經
    許可持有之。
二、同案丁○○與乙○○、甲○○素不相識，因與黃俊澤發生債
    務糾紛相約處理，遂與丙○○共同基於傷害之犯意聯絡，於
    96年4 月20日凌晨，帶同友人翁光禹、林聖閎、吳彥儒、劉
    昌傑、樊豪、黃堅修（經檢察官為不起訴處分確定）及其他
    姓名年籍不詳之成年人共十數名，分乘不同之自用小客車至
    臺北縣中和市○○路與黃俊澤等人談判，其中由吳彥儒駕駛
    黑色鈴木SOLIO 自用小客車搭載同案丁○○、翁光禹及丙○○行駛在車陣最前方。嗣同日凌晨4時50 分許，同案丁○○
    抵達臺北縣中和市○○路109 號前，於其所搭乘之上開車輛
    駛近乙○○、甲○○等人所乘之自用小客車之際，即搖下車
    窗突持上揭具殺傷力之槍枝近距離朝乙○○等人所乘之自小
    客車左側車身下方接續射擊3 槍，隨即駕車離去，致乘坐於
    駕駛座之乙○○因子彈貫穿腳踝而受有左側跟骨開放性骨折
    之傷害。嗣警方據報後報請臺灣板橋地方法院檢察署檢察官
    指揮偵辦，始循線於96年6月26日在臺北縣汐止市○○路○段
    66巷3弄10號等處拘獲同案丁○○等人，而查悉上情。
三、案經乙○○訴由臺北縣政府警察局中和分局報請臺灣板橋地
    方法院檢察署檢察官偵查起訴。
    理  由
壹、程序部分－證據能力：
(一)、證人林聖閎、黃堅修、翁光禹、吳彥儒於偵查中向檢察官所
    為之陳述：刑事訴訟法第159條之1 第2項規定：被告以外之
    人於偵查中向檢察官所為之陳述，除顯有不可信之情況者外
    ，得為證據。被告同案丁○○之辯護人雖主張證人林聖閎、
    黃堅修在偵查中向檢察官所為之陳述無證據能力，而被告丙○○之辯護人雖主張證人翁光禹、黃堅修、吳彥儒在偵查中
    向檢察官所為之陳述無證據能力，惟未能舉出上開證述有何
    顯有不可信之情況，且證人黃堅修、翁光禹、吳彥儒已於原
    審審理時到庭具結作證並接受檢辯雙方交互詰問，而證人林
    聖閎則經原審合法傳喚未到庭，均已賦予被告與證人對質、
    詰問之機會，是以上證人於偵查中之證詞自均具有證據能力
    ，合先敘明。
(二)、被告以外之人於審判外之言詞或書面陳述，除法律有規定者
    外，不得作為證據。被告以外之人於偵查中向檢察官所為之
    陳述，除顯有不可信之情況者外，得為證據。公務員職務上
    製作之紀錄文書、證明文書，除顯有不可信之情況外，亦得
    為證據。又按被告以外之人於審判外之陳述，雖不符刑事訴
    訟法第159條之1至第159條之4之規定，而經當事人於審判程
    序同意作為證據，法院審酌該言詞陳述或書面陳述作成時之
    情況，認為適當者，亦得為證據；當事人、代理人或辯護人
    於法院調查證據時，知有刑事訴訟法第159條第1項不得為證
    據之情形，而未於言詞辯論終結前聲明異議者，視為有前項
    之同意，刑事訴訟法第159條之1、第159條之5第1項、第2項
    分別定有明文。經查，本院相關之供述或非供述證據，並無
    顯不可信之情況，檢察官、被告於準備程序中對本案之供述
    、非供述證據均表示無意見而同意作為證據（本院卷第37頁
    背面、第79頁背面），本院審酌各該證據作成之狀況，亦認
    為適當，依前揭規定，本案相關之供述、非供述證據，均有
    證據能力。
貳、有罪部分
一、得心證之理由：
    訊據被告固均坦承曾於96年4 月20日凌晨至前述案發地點擬
    與黃俊澤處理同案丁○○與黃俊澤間之賭債糾紛，惟均矢口
    否認有何傷害犯行，被告辯稱：當天我係應丁○○之邀，由
    吳彥儒開車，搭載丁○○、翁光禹及我共乘一車前往現場，
    另外還有4 台車隨行；到了現場，因約定談判之紅茶店關門
    ，丁○○遂叫吳彥儒開車在附近繞行，中途看到黃俊澤等人
    時，丁○○隨即打開車窗並持槍射擊。我之前坦承開槍，是
    因為96年7 月12日中和分局借提時，丁○○以有妻小須照顧
    等情遊說我扛下刑責，並承諾交保後會先和被害人和解，並
    幫我委請律師及給我安家費，我才答應作出不實之供述，事
    前不知道他帶槍過去云云，指定辯護人則以：本案與黃俊澤
    發生糾紛的是被告是應同案丁○○之邀而到場，殊無持槍射
    擊之理，被告先前自白係因同案丁○○以家中有妻小要照顧
    等為由，要求被告頂罪，與事實不符，被告對同案丁○○持
    有上開槍、彈部分無犯意之聯絡與行為分擔云云置辯。經查
    ：
(一)、持槍射擊告訴人乙○○所乘車輛之人應為同案丁○○：
１、前述同案丁○○與黃俊澤相約於上揭時地談判其等之賭債糾
    紛，嗣被告等人到場後，告訴人乙○○所乘車輛即遭槍擊，
    致告訴人乙○○因子彈貫穿腳踝而受有左側跟骨開放性骨折
    之傷害等情，為被告所是認，並經告訴人乙○○指訴綦詳，
    復有行政院國軍退除役官兵輔導委員會臺北榮民總醫院診斷
    證明書1紙在卷（台灣板橋地方法院96年度偵字第15014號偵
    查卷第123 頁）可稽，至為明確。另依卷附台北市立聯合醫
    院急診病歷資料（同上卷第190頁至第193頁）所示，未見告
    訴人乙○○有因此留下重大不治或難治之傷害，應認告訴人
    乙○○所受之傷勢，屬普通傷害之範疇。
２、同案丁○○雖否認上揭開槍射擊之情，然查：
  (1)證人即被害人乙○○於原審審理時結證稱：「當天我陪同黃
    俊澤至現場處理他與同案丁○○間的賭債糾紛；我與甲○○
    、「阿凱」、「忠秀」共乘一部車抵達中和市案發現場等待
    ，後來我朋友過來敲車窗說對方來了，我就起來往後看，看
    到2台黑色休旅車，廠牌不明，其中第1部車內有人搖下車窗
    開槍，共聽到3聲槍聲」等語（ 原審卷第179頁至第184頁 ）
    ，證人翁光禹在偵訊中結證稱：「當天我與丁○○、吳彥儒
    2人同車，是我方車陣中的第1部」等語（前揭偵查卷第155-
    156 頁），在審判中結證稱：「當天由吳彥儒駕駛一台黑色
    廠牌不明的車，搭載同案丁○○、丙○○及我，我坐在吳彥
    儒後方，同案丁○○坐在副駕駛座，丙○○坐在同案丁○○
    後面」等語（原審卷第248頁至第255頁），證人林聖閎在偵
    訊中結證稱：「我有看到同案丁○○、丙○○所搭乘的那部
    車中有人開槍」等語（前揭偵查卷第146頁），證人吳彥儒
    在偵訊中結證稱：「當天我開車載翁光禹、同案丁○○一起
    至現場，是我方車陣有的第1 部」等語（同上偵查卷第159-
    160頁），在審判中結證稱：「我當天駕駛之車型好像是SOL
    IO的黑色房車」等語（原審卷第257頁至第262頁），證人黃
    堅修在偵訊中結證稱：「我有看到同案丁○○、丙○○所搭
    乘的那部車中有人開槍」等語（前揭偵查卷第149-150 頁）
    ，同案丁○○在警詢中供稱：「我是乘坐鈴木SOLIO休旅車
    至現場」等語（前揭偵查卷第11頁）；在偵訊中供稱：「我
    是搭乘吳彥儒開的車，車上還有翁光禹，當時我們的車是開
    在第一部」等語（同上卷第152-153 頁）；綜合以上證人證
    詞及同案丁○○之供述可知，開槍射擊之人應係坐在被告等
    所屬人馬車陣中前方第一台之鈴木SOLIO 休旅車內，而該車
    係由吳彥儒駕駛，同案丁○○坐在副駕駛座，翁光禹坐在駕
    駛座後方。至被告丙○○是否亦搭載該車至現場，雖同案丁○○否認之，被告丙○○則先稱未與被告同案丁○○同車，
    嗣又改口，證人翁光禹在偵訊中及審判中亦先後為相反之證
    詞，證人吳彥儒證稱被告並未搭乘其駕駛之車輛到現場等語
    ，其餘證人則未能明確證實，惟徵諸被告先前否認其與同案
    丁○○同車時，係供稱：「我是搭乘『阿偉』駕駛的車輛前
    往現場，車上僅有我與『阿偉』二人」等語，而經警方請其
    提供「阿偉」之年籍資料或聯絡方式後，復表明：「阿偉」
    的聯絡電話不見了等語，疑有刻意作出無法查證之供述之嫌
    ，參以證人林聖閎、黃堅修在偵訊中雖不能證實丁○○與被
    告在抵達現場時仍搭乘同一部車輛，惟均確認被告與同案丁○○於一開始啟程前往現場時是同坐一車等情狀，應認被告
    及證人翁光禹在審判中所稱：被告亦係搭乘鈴木SOLIO 黑色
    休旅車至現場，坐在同案丁○○後方乙節，較為可採。
  (2)被告雖曾自白其為開槍者，惟於原審審理中翻異前供，辯稱
    ：係受同案丁○○動之以情且誘之以利，始答應扛下刑責，
    詎料同案丁○○事後未依約履行代請律師及給付安家費之承
    諾，故不願再為其頂罪云云。關於同案丁○○、被告何人為
    開槍射擊之人，經查，證人即被害人乙○○在審判中結證稱
    ：「是對方第1 部車上的人開槍，該車由我車左後方前來與
    我車平行，停下來搖下車窗後開槍，我沒有看到開槍的人坐
    在哪裡，不知道是前座或後座的人，但感覺是前座的人開槍
    ，因為當時我車與開槍的那台車是完全並排，而我坐在駕駛
    座，槍聲就在我的旁邊傳出來」等語（原審卷第179 頁至第
    184頁），是依證人乙○○所言，開槍之人以坐在鈴木SOLIO
    車輛副駕駛座上最有可能，而同案丁○○即坐在該位置上，
    已如前述。證人乙○○以上證詞雖部分屬推測，然係以其實
    際經驗為基礎，且聲源之判斷亦不踰越一般人所具備之能力
    範圍，依刑事訴訟法第160 條規定，並非無證據能力，且經
    核亦與卷附臺北縣政府警察局中和分局職務上製作之現場勘
    察報告暨照片之記載：「... 一、檢視自小客左側車身發現
    3處彈孔，由左至右分別為：（一）彈孔１ 貫穿車門、呈圓
    形、直徑約1cm、距車頭約178cm、距地高約40cm、由左而右
    夾角約90度、由上而下夾角約25度。（二）彈孔２貫穿車門
    、呈橢圓形、長軸約2cm、短軸約1 cm、距車頭約256cm、距
    地高約42cm、由左而右夾角約80度、由上而下夾角約25度。
   （三）彈孔3貫穿車門、呈圓形、直徑約1cm、距車頭約200cm
    、距地高約73cm、由左而右夾角約70度、由上而下夾角約10
    度。... 三、由車身左側彈孔分布及彈頭遺留情況研判，開
    槍順序應為由左前側車門至左後側車門，擊發槍枝以土改造
    槍枝成分居多」（前揭偵查卷第112頁至第116頁），所顯示
    開槍者射擊時確實就在告訴人所乘車輛之前門部分（因較靠
    近車頭之彈孔１由左而右夾角約90度）相符。參以依證人林
    聖閎、黃堅修、樊豪、劉昌傑及被告所述，其等均是同案丁○○邀約相往案發地點處理同案丁○○與黃俊澤間之賭債糾
    紛，足見同案丁○○為本件糾紛之事主，最有開槍射擊之動
    機；又同案丁○○承認為其持用之0000000000號行動電話，
    曾於案發後之96年5月20日5時11分接獲0000000000號行動電
    話來電，其中有「B：你跟帝元吵架？A：他們那邊的阿澤，
    你不是跟帝元關係很好？ B：我去大陸，我跟他還好，球有
    沒有贏？A：我跟阿澤的事風聲鶴唳。B：贏領不到錢，輸要
    付錢。 A：對啊！你幫我忙我跟阿澤聊一下，事情要告一段
    落，上次把我車砸了。B：我說說看。A：我也沒吃虧，他們
    也被我打到。B：我知道」之對話（A為同案丁○○），此有
    監聽譯文1 份在卷可稽（同上卷第22頁），堪認同案丁○○
    在電話中承認其有開槍射擊對方人馬之行為。雖同案丁○○
    在原審辯稱：那段話指的是其他打架糾紛，不是本案槍擊云
    云，惟其在偵查中則辯稱：我當時的意思是說我們這夥人有
    開槍打到黃俊澤的人云云（前揭偵查卷第152-153 頁），先
    後陳述矛盾，況以上辯解，均難認與該段通話內容之客觀文
    義相符，是其上開所辯，要不足採。綜上以觀，應認同案丁○○方為持槍射擊告訴人乙○○之人。
(二)、同案丁○○係基於傷害之犯意而非殺人之開槍射擊：
    按殺人未遂與傷害之區別，本視加害人有無殺意為斷，被害
    人受傷之程度、被害人受傷處所是否為致命部位，及傷痕多
    寡、輕重如何，僅足供認定有無殺意之參考，究不能據為區
    別殺人未遂與傷害之絕對標準，故不能僅因被害人受傷之位
    置係屬人體要害，即認定加害人自始即有殺害被害人之犯意
    ；至其殺意之有無，雖不以兇器之種類及傷痕之多少等，為
    絕對之認定標準，但加害人下手之部位、用力之程度，仍非
    不可藉為判斷有無殺意之心證依據，最高法院94年度臺上字
    第6857號及87年度臺上字第3123號著有判決意旨足資參酌。
    本件告訴人乙○○之傷勢既屬普通傷害，則另一爭點即在於
    同案丁○○於開槍射擊時，其主觀上之犯意究為殺人或傷害
    ？經查，證人乙○○於原審審理中證稱：對方的車子是從我
    車後方過來與我車平行，停下來搖下車窗後開槍，距離我車
    約半公尺不到等語（原審卷第184 頁），足見開槍者既距離
    受槍擊車輛十分近，則實際彈道方向及彈著點應能反映開槍
    者欲射擊之標的。而依據卷附臺北縣政府警察局中和分局職
    務上製作之現場勘察報告暨照片記載：「... 一、檢視自小
    客左側車身發現3 處彈孔，由左至右分別為：（一）彈孔１
    貫穿車門、呈圓形、直徑約1cm、距車頭約178cm、距地高約
    40cm、由左而右夾角約90度、由上而下夾角約25度。（二）
    彈孔２貫穿車門、呈橢圓形、長軸約2cm、短軸約1c m 、距
    車頭約256cm、距地高約42cm、由左而右夾角約80 度、由上
    而下夾角約25度。（三）彈孔３貫穿車門、呈圓形、直徑約
    1cm、距車頭約200cm、距地高約73cm、由左而右夾角約70度
    、由上而下夾角約10度。... 三、由車身左側彈孔分布及彈
    頭遺留情況研判，開槍順序應為由左前側車門至左後側車門
    ，擊發槍枝以土改造槍枝成分居多」（前揭偵查卷第112-11
    6頁），可知3發子彈之彈道均係向下而擊中告訴人所乘車輛
    之下方；職是，應認同案丁○○係刻意朝對方車輛下方而非
    車窗等處射擊，自難遽認其確有殺人犯意，而應認其僅有傷
    害犯意。
(三)、被告與同案丁○○有傷害之犯意聯絡：
    前已有論，本件應係同案丁○○而非被告開槍。查被告雖在
    警詢中供承：當天是同案丁○○找我去的，他說要與人談事
    情，我有帶小棒球棍過去（前揭偵查卷第135-136頁），復
    在偵訊中供稱：到現場是為了同案丁○○與黃俊澤等人之賭
    債糾紛談判，當天同案丁○○共找了十幾個人開4、5部車過
    去（同上卷第168 頁），是被告既係為參與談判同案丁○○
    與黃俊澤之賭債糾紛而至現場，甚且攜帶棒球棍前往，已足
    認其與同案丁○○確有傷害之犯意聯絡存在。雖卷存無證據
    證明被告知悉同案丁○○擬以開槍射擊之方式傷害對方，然
    同案丁○○客觀上既已進行傷害之行為，主觀上又係基於傷
    害犯意而未逸脫共犯聯絡範圍，則被告自應為其共犯即同案
    丁○○所為之傷害行為同負其責。
(四)、結論：
    綜上所述，同案丁○○與被告共同基於傷害之犯意聯絡，由
    同案丁○○開槍射傷告訴人乙○○之事實，事證明確，已堪
    認定，均應依法論科。
二、核被告所為，係犯刑法第277條第1項之普通傷害罪；同案丁○○係基於傷害而非殺人之犯意開槍射擊，已如前述，是公
    訴人認同案丁○○與被告二人均應依殺人未遂罪處斷，尚有
    未洽，惟基本事實同一，爰依法變更起訴法條。同案丁○○
    先後射擊3 槍之行為，係基於同一傷害犯意下之接續行為，
    只論以一罪。被告與同案丁○○二人就傷害部分，具有犯意
    聯絡及行為分擔，為共同正犯。
三、原審以被告罪證明確，依刑法第11條前段、第28 條、第277
    條第1項、第55條、第41條第1項前段、第38條第1項第1款，
    刑法施行法第1條之1第1項、第2項，中華民國96年罪犯減刑
    條例第2條第1項第3款、第7條、第9條、第11 條之規定，審
    酌被告係受邀前往現場並與同案丁○○產生共同犯傷害罪之
    犯意聯絡，惟無證據證明其知悉同案丁○○將以開槍射擊方
    式傷害告訴人，被告犯罪後否認犯行，尚未賠償告訴人乙○○等一切情狀，量處有期徒刑十月。本件被告傷害罪之時間
    係於96年4 月24日之前，且無中華民國96年罪犯減刑條例所
    定不得減刑之情形，爰依同條例第2條第1項第3 款規定減其
    宣告刑二分之一即有期徒刑五月，併依同條例第9 條、刑法
    第41條第1 項前段之規定，諭知減刑後如易科罰金以新台幣
    一千元折算一日之折算標準。同案丁○○持有之槍枝1 把，
    為槍砲彈藥刀械管制條例所管制之槍枝，屬違禁物，雖未扣
    案，仍應依刑法第38條第1項第1款規定宣告沒收。至其持有
    之子彈3 顆，已於案發時經射擊擊發而耗損，失其效用，已
    失違禁物之性質，爰均不宣告沒收，附此敘明。原審此部分
    認事用法，核無不合，量刑亦屬妥適，檢察官此部分上訴意
    旨，仍執陳詞，任意指摘原判決此部分不當，求予撤銷改判
    ，為無理由，應予駁回。
四、不另為不受理之諭知部分：
    公訴意旨另認告訴人甲○○亦在上述槍擊案中受傷，被告與
    同案丁○○二人就此部分同涉有殺人未遂之嫌等語。查告訴
    人甲○○因遭同案丁○○開槍擊中，受有左大腿及左小腿 2
    處槍傷乙節，有臺北市立聯合醫院急診病歷1 份（前揭偵查
    卷第187頁至第189頁）附卷可佐，而依上開病歷資料所示，
    未見告訴人甲○○有因此留下重大不治或難治之傷害，應認
    告訴人甲○○所受之傷勢，屬普通傷害之範疇。又被告與同
    案丁○○二人僅有傷害犯意而無殺人犯意，已如前述，是其
    等就傷害告訴人甲○○部分，係成立刑法第277條第1項之傷
    害罪，依同法第287 條前段規定，須告訴乃論。按告訴乃論
    之罪，告訴人於第一審辯論終結前得撤回其告訴，刑事訴訟
    法第238條第1項定有明文。茲告訴人甲○○已於原審審理中
    撤回其告訴，有刑事撤回告訴狀存卷（原審卷第298 頁）為
    憑，本院本應諭知不受理之判決，惟此部分與前開被告與同
    案丁○○二人所犯傷害告訴人乙○○部分，有想像競合之裁
    判上一罪關係，爰不另為不受理判決之諭知，在此陳明。
貳、無罪部分：
一、公訴意旨略以：被告明知具有殺傷力之槍砲及可供槍砲使用
    之子彈，係槍砲彈藥刀械管制條例所列管之槍砲彈藥，非經
    中央主管機關許可，不得持有，竟於96年4 月間，收受由姓
    名年籍不詳之人所交付具殺傷力之手槍1 枝及子彈數發而持
    有之，因認被告涉有違反槍砲彈藥刀械管制條例第8條第4項
    之未經許可持有具殺傷力之槍枝、第12條第4 項之未經許可
    持有子彈等罪嫌云云。
二、按犯罪事實應依證據認定之，無證據不得認定犯罪事實；又
    不能證明被告犯罪者，即應諭知無罪之判決，刑事訴訟法第
    154條第2項、第301條第1項分別定有明文。查本件在案發時
    地持槍射擊之人為同案丁○○，而非被告，理由已見前述，
    卷內亦無任何證據證明被告有與同案丁○○共同持有上揭槍
    、彈之行為，揆諸上揭法條，被告丙○○被訴未經許可持有
    槍、彈部分屬犯罪不能證明。
三、原審因認被告此部分犯罪不能證明，而同案丁○○係先持有
    持有上開槍、彈，嗣另行起義持槍、彈射傷告訴人乙○○，
    所犯傷害與持有槍、彈罪間，乃犯意個別，行為互殊之數罪
    ，且被告並未與同案丁○○共同持有槍、彈，自無一行為同
    時觸犯傷害及持有槍彈罪可言，原審就被告被訴共同持有槍
    彈罪部分另為無罪之諭知，認事用法，核無不合。檢察官上
    訴意旨，仍執上開陳詞，任意指摘此部分不當，求予撤銷改
    判，亦為無理由，應予駁回。
據上論斷，應依刑事訴訟法第368條，判決如主文。
本案經檢察官羅松芳到庭執行職務。
中    華    民    國    97    年    7     月    29    日
                  刑事第三庭  審判長法  官  蔡秀雄
                                    法  官  蔡聰明
                                    法  官  許文章
以上正本證明與原本無異。
如不服本判決，應於收受送達後十日內向本院提出上訴書狀，其
未敘述上訴之理由者並得於提起上訴後十日內向本院補提理由書
（均須按他造當事人之人數附繕本）。
                                    書記官  蔡慧娟
中    華    民    國    97    年    7     月    29    日


司法院資訊處製作；財團法人民間司法改革基金會備份。
